臺灣高等法院高雄分院刑事判決　　　 100年度上訴字第1270號
上　訴　人　臺灣高雄地方法院檢察署檢察官
被　　　告　　　陳漢昇
選任辯護人　　　侯勝昌　　律師
　　　　　　　　朱淑娟　　律師
　　　　　　　　陳裕文　　律師
上列上訴人因被告誣告等案件，不服臺灣高雄地方法院100 年度
訴字第249 號中華民國100年6月14日第一審判決（起訴案號：臺
灣高雄地方法院檢察署99年度偵字第22257 號），提起上訴，本
院判決如下：
    主  文
上訴駁回。
    理  由
一、公訴意旨略以：(一)被告陳漢昇因受攤販商夏麗霞電話請託，
    於民國99年3 月24日晚間8 時50分許，前往高雄市旗津區○
    ○○路「廣濟宮」前，以高雄市議員身分對在場取締攤販商
    油煙污染之高雄市政府環保局人員宋明昌、張愛群二人進行
    關說，並與該二人發生糾紛（所涉妨害公務罪嫌另經檢察官
    為緩起訴處分），告訴人郭智祥在旁目睹上情，因不滿被告
    之行為，向被告嗆稱：「當議員很囂張」（臺語）等語，被
    告聽聞後心生不滿，以手肘、臀部等部位頂撞告訴人，並伸
    腳勾絆告訴人，使告訴人重心不穩而跌倒在地（經告訴人提
    起傷害告訴後，復撤回告訴，另經檢察官為不起訴處分），
    被告陳漢昇見告訴人倒臥於地，竟基於公然侮辱之犯意，在
    大庭廣眾下，趴伏在告訴人身上，手抱告訴人頭部，強吻告
    訴人之額頭、臉頰、嘴唇部位，而當眾侮辱告訴人。(二)被告
    陳漢昇明知告訴人郭智祥於上述時、地，並未當眾聲稱「議
    員打人」，亦無對被告辱罵「幹你娘」等妨害名譽之行為；
    復明知自己確有傷害告訴人之行為，告訴人對其所提出之傷
    害告訴亦非誣告，詎被告陳漢昇意圖使告訴人受刑事處分，
    基於誣告之犯意，於99年3 月25日下午3 時7 分許，前往高
    雄市政府警察局鼓山分局中洲派出所（下稱中洲派出所）製
    作筆錄時，向警員誣告郭智祥下列內容：(1)誣指告訴人於「
    廣濟宮」前與被告發生衝突時，曾當眾大喊「議員打人」，
    涉有妨害名譽罪嫌；(2)誣稱告訴人於上述衝突中，曾對被告
    辱罵「幹你娘」，涉有公然侮辱罪嫌；(3)誣指告訴人虛構事
    實而對被告提出傷害告訴。嗣經檢察官偵查後，認告訴人罪
    嫌不足，而為不起訴處分確定。因認被告陳漢昇涉有刑法第
    309 條第1 項之公然侮辱罪嫌，及刑法第169 條第1 項之誣
    告罪嫌。
二、公訴意旨認被告陳漢昇涉有公然侮辱及誣告罪嫌，係以被告
    之供述、告訴人郭智祥之指訴、證人夏麗霞之證述，並以有
    高雄市立聯合醫院診斷證明書、監視錄影光碟勘驗報告、翻
    拍照片，為其論据。
三、訊据被告陳漢昇堅決否認有何公然侮辱或誣告犯行，辯稱：
    我沒有強吻告訴人郭智祥，而是趴在郭智祥耳邊對他說「你
    演戲演完了沒」，我沒有打郭智祥也沒有絆倒他，是郭智祥
    誣告我傷害，而且郭智祥確實有講「議員打人」，並對我辱
    罵「幹你娘」這些話，所以我不是誣告等語。經查：
（一）被告陳漢昇有於上述時、地，受攤商夏麗霞之請託，到旗
      津「廣濟宮」向執行取締攤商油煙污染之公務員交涉，而
      有妨礙公務之情形，告訴人郭智祥在旁目睹，因不滿被告
      之行為，而出言干涉，二人因此發生糾紛，經警到場處理
      後，被告於中洲派出所製作筆錄時，指稱：「告訴人有當
      眾大喊『議員打人』、對被告辱罵『幹你娘』，及誣告傷
      害之行為」，而向警員申告告訴人涉有妨害名譽、公然侮
      辱及誣告罪嫌（郭智祥嗣經檢察官為不起訴處分）等情，
      此部分已據被告於審理中陳明（見原審100 年度訴字第24
      9 號卷【下稱原審訴字卷】第89-90 、93頁），並經證人
      即告訴人郭智祥於警詢、偵查及審判中指訴歷歷（見高雄
      市政府警察局鼓山分局高市警鼓分偵字第0990007213號卷
      【下稱警卷】第1-3 頁、臺灣高雄地方法院檢察署99年度
      他字第3396號卷【下稱他一卷】第13頁、99年度他字第39
      03號卷【下稱他二卷】第3 頁、99年度偵字第22257 號卷
      【下稱偵三卷】第3-4 頁、99年度偵字第19449 號卷【下
      稱偵二卷】第13-14 、33-34 頁、原審訴字卷第55-70 頁
      ），復據證人夏麗霞於警詢、偵查及原審審理中證述明確
      （見警卷第33-35 頁、偵二卷第33、50-51 頁、原審訴字
      卷第73-76 頁），並有被告陳漢昇99年3 月25日警詢筆錄
      （申告告訴人涉嫌妨害名譽、公然侮辱及誣告）、中洲派
      出所員警工作記錄簿、現場及指認照片、監視器錄影光碟
      、蒐證錄影光碟、翻拍照片、檢察事務官勘驗報告、原審
      勘驗筆錄、臺灣高雄地方法院檢察署檢察官99年度偵字第
      11880 號緩起訴處分書（陳漢昇妨害公務案件）、99年度
      偵字第11880 號不起訴處分書（陳漢昇傷害案件）、99年
      度偵字第19449 號不起訴處分書（郭智祥誣告等案件）在
      卷為憑（見警卷第6-8 、44-52 頁、偵二卷第54-69 頁、
      原審訴字卷第36-42 、70-72 、97-108、131-133 頁；錄
      影光碟2 片均置於偵二卷後附光碟待存放袋內），此部分
      之事實已堪認定。
（二）經原審勘驗99年3 月24日廣濟宮前方之監視器錄影光碟勘
      驗結果略以「：檔案名稱：「00000000_204600 」、監
      視器鏡頭編號10「旗津二路、廣澤街口（南）」。錄影時
      間：「晚間8 時46分至晚間9 時0 分」，內容僅有錄影畫
      面而無錄音，畫面顯示：被告陳漢昇穿著藍色上衣、白色
      長褲、深色皮鞋。告訴人郭智祥穿著黑色上衣、黑色長褲
      、白鞋。攤商夏麗霞（阿霞）穿著條紋上衣、黑色長褲、
      紅色膠筒鞋。攤商夏維彬穿著黃色上衣、黑色長褲、黑色
      膠筒鞋。攤商黃小瑕穿著橘色上衣、黑色長褲、褐色膠筒
      鞋。錄影時間晚間8 時52分39秒：陳漢昇站在路口，1
      名穿著白色上衣之男子（環保局人員）上前與陳漢昇交談
      ，手指現場不斷比劃。被告伸腳欲絆倒該環保局人員未果
      ，而在後追打，夏麗霞上前勸阻，陳漢昇仍繼續追打。
      晚間8 時53分10秒：郭智祥進入畫面，朝陳漢昇走去，站
      在距被告約1 步處，夏麗霞走到郭智祥身旁。晚間8 時
      54分4 秒：畫面僅拍攝到陳漢昇與郭智祥之下半身，陳漢
      昇跑向郭智祥，兩人似有拉扯。晚間8 時54分12秒：夏
      維彬站在郭智祥身後，陳漢昇站在二人身旁，背向二人，
      伸出右腳朝二人小腿後側交疊部位向後勾，欲勾郭智祥之
      右腳以絆倒郭智祥，但郭智祥並未跌倒，俟陳漢昇抽回右
      腳站回原處，雙腿直立，上半身亦未出力時，郭智祥卻突
      然倒地。晚間8 時54分20秒：郭智祥以手撐地起身後，
      又靠向陳漢昇，陳漢昇腳步不穩而後退，但郭智祥卻又跌
      坐地上，圍觀之人於郭智祥起身後，將郭智祥與陳漢昇兩
      人隔開，但郭智祥仍朝被告靠近，並倒臥地上翻滾，至晚
      間8 時55分16秒才自行爬起。晚間8 時55分21秒，郭智
      祥又倒臥在地上翻滾，夏麗霞、夏維彬已將陳漢昇帶離郭
      智祥約10步遠，陳漢昇腳步不穩而靠旁人攙扶，而郭智祥
      起身後又朝陳漢昇靠近。晚間8 時56分2 秒：陳漢昇已
      被旁人架住，但郭智祥卻走近陳漢昇，並自行倒地，陳漢
      昇見狀，極力擺脫他人勸阻，欲上前理論，但仍被旁人架
      離郭智祥更遠，郭智祥即起身再朝陳漢昇接近。晚間8
      時56分15秒：郭智祥接近陳漢昇，並自行倒在陳漢昇面前
      ，復起身與陳漢昇理論，陳漢昇欲擺脫旁人勸阻，但遭夏
      麗霞、黃小瑕等人阻擋。晚間8 時56分50秒：郭智祥又
      自行倒向陳漢昇，並抱住陳漢昇之左大腿，使陳漢昇倒地
      ，且於陳漢昇倒地後，郭智祥仍緊抱陳漢昇之左大腿不放
      ，陳漢昇及順勢抱住郭智祥頭部，貼近郭智祥臉頰，以嘴
      唇啄吻郭智祥臉部、頭部數下。晚間8 時56分59秒：夏
      麗霞與黃小瑕欲將郭智祥抱住陳漢昇左大腿的雙手扳開，
      但郭智祥仍以一手緊抱住陳漢昇之左大腿，陳漢昇則再以
      雙手環抱郭智祥之頭部，朝郭智祥之臉頰、頸部啄吻兩下
      。晚間8 時57分13秒：夏麗霞欲將陳漢昇扶起，黃小瑕
      欲將郭智祥拉開，但二人均無法將郭智祥緊抱陳漢昇左大
      腿之右手拉開，陳漢昇則又抱著郭智祥的頭部啄吻。晚
      間8 時57分20秒：警員到達現場，陳漢昇抱著郭智祥頭部
      ，將臉貼近，從畫面中無法辨識係對郭智祥啄吻或附耳密
      語，此時旁人仍無法將兩人分開」等情，有原審100 年4
      月1 日勘驗筆錄及翻拍照片在卷可查（見原審訴字卷第70
      -72、97-108頁）。
（三）又經原審勘驗員警到場處理時之蒐證錄影光碟，結果略以
      ：「檔案名稱：「03.24.2010.09 ：14 PM 」。錄影時
      間：99年3 月24日晚間9 時14分開始，同時收錄影像及聲
      音，對話均為台語。錄影時間晚間9 時14分24秒：陳漢
      昇坐在地上與旁人說話，故作突然靠近同坐身旁之郭智祥
      之動作，郭智祥即手摸自己頸部，大叫：『我的脖子』，
      同時在地上翻滾。陳漢昇先向旁人笑稱：『我就性侵他』
      ，其後見郭智祥在地上大叫、翻滾，陳漢昇即模仿郭智祥
      之動作，在地上翻滾並嘻笑，復輕拍郭智祥並向郭智祥稱
      ：『你麥假』（你不要假裝了）。其後陳漢昇即坐在地上
      ，一面觀看員警扶起郭智祥，一面唸唸有詞，自稱遭到迫
      害。晚間9 時15分4 秒：陳漢昇見郭智祥又靠近他，即
      抱住郭智祥頭部，朝郭智祥之頭部啄吻一下，郭智祥即抱
      頭在地上翻滾，大喊『我的頭』。晚間9 時15分14秒：
      陳漢昇對郭智祥稱『好啦！好啦』，一邊幫郭智祥穿鞋，
      一邊對在旁之員警稱：『好可憐喔』，郭智祥則持續在地
      上哀嚎。晚間9 時15分24秒：陳漢昇模仿郭智祥哀嚎，
      坐在地上低頭朝郭智祥臉部靠近，因陳漢昇背對鏡頭，無
      法辨識其臉部動作。郭智祥仍躺在地上，與員警對話。員
      警：『起來啦，去所裡啦』、郭智祥：『這樣好嗎，我被
      他打成這樣』、員警：『我送你去醫院啦』、郭智祥：『
      這樣好嗎』、（改稱）『好啦，你送我去醫院』。陳漢昇
      插嘴稱：『送醫院，叫救護車來』、郭智祥：『不要』，
      又向員警稱：『你看他這樣，無緣無故打我』、員警（對
      郭智祥稱）：『你起來啦』、郭智祥：『不要緊，你送我
      去醫院』。晚間9 時18分52秒：陳漢昇躺下，在郭智祥
      身旁不動，陳漢昇卻又哀嚎，並在地上翻滾，喊稱『不要
      再打了』。陳漢昇躺在地上對旁人稱『阿霞叫我來的，結
      果搞這齣』。晚間9 時20分6 秒：陳漢昇對郭智祥稱『
      要玩大家來玩』，並朝郭智祥靠近，手放在郭智祥胸前。
      郭智祥掙脫開，並稱：『你不要摸我，你侵犯到我』。郭
      智祥並對旁人稱『我就讓它玩大一點』。晚間9 時21分
      47秒：陳漢昇叫喚『阿霞、阿霞』，郭智祥對陳漢昇稱『
      阿霞你娘雞巴啦』，陳漢昇回稱『你譙阿霞是怎樣？你譙
      雞巴喔？』。晚間9 時22分27秒：陳漢昇與郭智祥兩人
      在地上，陳漢昇靠近郭智祥，郭智祥挪動身體，稱『不要
      ，不要用我的頭』。陳漢昇又靠近郭智祥，雙手環抱郭智
      祥之腰部，郭智祥即以腳踢方式掙脫。晚間9 時24分44
      秒，陳漢昇坐在地上又朝郭智祥臉頰啄吻一下。晚間9
      時25分9 秒：郭智祥對陳漢昇稱『大仔，救護車你叫了幾
      分鐘啊，還沒來』、陳漢昇回稱『阿你又沒流血』、郭智
      祥稱『恁爸爽』。郭智祥從地上起身，陳漢昇對員警稱『
      他又沒受傷，怎會叫救護車？叫救護車表示他有受傷，救
      護車來先載我』。郭智祥在一旁來回走動，嘴裡唸唸有詞
      。晚間9 時28分5 秒：郭智祥自行躺在陳漢昇旁邊，復
      又爬起。陳漢昇對員警稱『他又沒受傷，叫救護車幹嘛？
      』，郭智祥立即雙手抱頭。陳漢昇稱『阿霞叫我來，結果
      搞這齣，（指著郭智祥）自己在那邊《褪》（在地上打滾
      ）」。晚間9 時31分7 秒：郭智祥自行跑進夏麗霞之攤
      位內，倒在地上不斷翻滾，並撞翻桌椅。晚間9 時33分
      15秒：陳漢昇之女兒到場，將陳漢昇帶離現場，郭智祥又
      接近陳漢昇，自行倒地，此時員警請郭智祥上救護車，但
      郭智祥不肯。員警：『你有沒有受傷？』、郭智祥：『等
      一下可能有』、員警：『現在沒有？』、郭智祥『你怎麼
      知道？』。被告原已上車要離開，又下車咒罵郭智祥，郭
      智祥則以『幹你娘雞巴啦』、『臭雞巴』、『我如果沒能
      力，我的名字就倒著寫』等語回罵陳漢昇」等情，亦有原
      審100 年5 月27日勘驗筆錄在卷可憑（見原審訴字卷第13
      1-133 頁）。
（四）按刑法第309 條公然侮辱罪所稱之「侮辱」，係指行為人
      以使他人難堪為目的，以言語、文字、動作等方式，表示
      不屑、輕蔑或對他人之人格加以貶低或攻擊之意思，且足
      以貶損個人於社會上所保持之人格或地位。本罪所擬保護
      之法益，乃個人於社會生活之人格評價，是以對於「侮辱
      」之涵義，應以行為人與被害人之性別、年齡、生活習慣
      、行為時客觀情狀及互動等綜合判斷，被害人之人格或名
      譽是否受有損害，亦應依社會通常觀念而為客觀之評價，
      而非單依被害人之主觀感受為判斷標準。本件告訴人郭智
      祥於偵查中已指稱：「陳漢昇當時滿身酒氣」等語（見他
      一卷第13頁），並坦承自己於當時已與友人同飲4 瓶啤酒
      及1 瓶紅酒（見原審訴字卷第61-62 頁），核與證人即攤
      商夏麗霞、黃小瑕於警詢中之證述相符（見警卷第26-27
      、34頁）。又觀諸上述勘驗錄影光碟內容，被告與告訴人
      均有腳步不穩，復不顧民眾旁觀，而自行躺在地上打滾等
      明顯酒醉之舉動或言語，足證二人當時均已酒醉無疑。又
      依上述勘驗筆錄內容，告訴人因對於被告以議員身分干涉
      環保局人員執行公務，並追打公務員之行為，有所不滿，
      與被告發生糾紛後，一再以自行倒地翻滾、起身後又自行
      接近被告陳漢昇、復再自行倒地翻滾、撞倒商家之桌椅，
      於被告陳漢昇已遭旁人架開後，告訴人仍反覆為上述行為
      ，甚至抱住被告陳漢昇之大腿，將被告陳漢昇拉扯倒地，
      經旁人再三排解，仍不鬆手；被告陳漢昇雖認告訴人係有
      意鬧事，惟因本身亦有醉意，出於戲謔並求脫身，而多次
      以嘴唇啄吻告訴人頭部、臉頰部位，兩人皆因酒醉，糗態
      畢露，毫無顧及自身形象、人格或名譽，難認係遭對方侮
      辱而非自取。依本件客觀情狀及二人之互動情形，於社會
      通常觀念，難認被告陳漢昇上述啄吻告訴人頭部、臉頰等
      行為，係屬侮辱行為，自不構成刑法上之公然侮辱罪名。
（五）次按誣告罪之成立，以告訴人所訴被訴人之事實必須完全
      出於虛構為要件，若有出於誤會或懷疑有此事實而為申告
      ，以致不能證明其所訴之事實為真實，縱被訴人不負刑責
      ，而告訴人本缺乏誣告之故意，亦難成立誣告罪名（最高
      法院44年台上字第892 號、40年台上字第88號判例意旨參
      照）。本件告訴人郭智祥與被告陳漢昇發生糾紛時，確有
      叫嚷「議員打人」等語，且於事後先對被告陳漢昇提出傷
      害告訴等情，已據告訴人所自承（見原審訴字卷第58-59
      頁）。又告訴人於申告被告陳漢昇傷害時，係向員警指稱
      ：「市議員陳漢昇乘1 輛休旅車下來，直接就過來打我」
      、「他把我打的全身是傷」、「在毆打我時直說要讓我死
      」、「警方到場時，我昏迷了所以不知道陳漢昇是否持續
      毆打我」云云，有告訴人99年3 月25日警詢筆錄在卷為憑
      （見警卷第1-3 頁）。然依上述勘驗錄影光碟結果，被告
      陳漢昇與告訴人發生糾紛之初，被告陳漢昇雖以類似柔道
      動作欲將告訴人勾倒，然告訴人並未因該動作而倒地，反
      而於被告陳漢昇結束上述動作，回復站立姿勢後，告訴人
      始自行倒地，其後告訴人接連數次起身接近被告陳漢昇，
      又自行跌倒，甚至被告陳漢昇已遭旁人架開，對告訴人毫
      無接觸，告訴人仍上前靠近被告陳漢昇，並自行倒地。且
      於被告陳漢昇欲離去時，更以「幹你娘雞巴」、「臭雞巴
      」等語辱罵被告陳漢昇。依前述連續錄影內容，被告陳漢
      昇顯未對告訴人有何「直接下車毆打」、「打到全身是傷
      」、「在毆打我時直說要讓告訴人死」、「於警方到場時
      ，告訴人已昏迷」之傷害行為。告訴人雖提出高雄市立聯
      合醫院診斷證明書，記載「頭部損傷、臉部挫傷、雙上肢
      多處挫傷合併擦傷、左手中指撕裂傷2 ×0.5 公分」等傷
      勢（見警卷第42頁）。然依上述連續錄影內容，被告陳漢
      昇未有毆打告訴人或以手肘、臀部等部位頂觸告訴人身體
      ，伸腳纏絆告訴人使告訴人重心不穩而跌倒之行為，反見
      告訴人有多次自行跌倒、地上打滾、撞倒攤位桌椅等足以
      造成前述傷害之舉動。被告自認並無毆打告訴人之傷害行
      為，因認告訴人所提傷害告訴即屬誣告，並認告訴人於未
      遭被告毆打之情形下，叫嚷「議員打人」，足以損害被告
      陳漢昇之名譽，復認告訴人辱罵被告「幹你娘雞巴」、「
      臭雞巴」等語，則屬公然侮辱，而於製作警詢筆錄時，反
      申告告訴人涉有「誣告」、「妨害名譽」、「公然侮辱」
      等罪嫌，顯非全然無據而虛捏事實據以誣告，自與誣告罪
      之構成要件不合，而不成立誣告罪。
    綜上所述，依前述錄影帶，被告陳漢昇與告訴人郭智祥2 人
    於酒後雖有發生糾紛，被告陳漢昇隨告訴人郭智祥倒地翻滾
    ，並啄吻告訴人郭智祥之頭部、臉部，全然不顧民眾旁觀，
    雖有損民代形象，惟依當時客觀之情狀、被告陳漢昇與告訴
    人互動情形，係酒後所為，衡諸社會通常觀念，仍難認符合
    刑法「公然侮辱」之要件。另依監視錄影及員警蒐證錄影內
    容，未見被告陳漢昇傷害告訴人之行為，但告訴人郭智祥確
    有叫嚷「議員打人」、以穢語辱罵被告、對被告提出傷害告
    訴等情，被告陳漢昇因而認告訴人對之涉有妨害名譽、公然
    侮辱及誣告罪嫌，而據以申告，即非虛捏事實而告，尚不符
    誣告罪之構成要件，此外復查無其他確切証据証明被告陳漢
    昇有公然侮辱、誣告等犯罪情事，其犯罪即屬不能証明。
四、原審以不能証明被告陳漢昇犯罪，依法諭知無罪，核無不合
    ，檢察官上訴指摘原判決不當，為無理由，應予駁回。
上論結，應依刑事訴訟法第368 條，判決如主文。
本案經檢察官林應華到庭執行職務。
中    華    民    國  100     年    10    月    11    日
                    刑事第八庭  審判長法  官  李炫德
                                      法  官  郭玫利
                                      法  官  張盛喜
以上正本證明與原本無異。
被告不得上訴。
檢察官就公然侮辱部分不得上訴。
檢察官就誣告部分如不服本判決應於收受本判決後10日內向本院
提出上訴書狀，其未敘述上訴理由者，並得於提起上訴後10日內
向本院補提理由書狀（均須按他造當事人之人數附繕本）「切勿
逕送上級法院」。
中    華    民    國  100     年    10    月    11    日
                                      書記官  齊椿華